臺灣士林地方法院民事裁定　　　　　　99年度消債抗字第36號
抗　告　人　安泰商業銀行股份有限公司
法定代理人　齊百邁
抗　告　人　遠東國際商業銀行股份有限公司
法定代理人　洪信德
相　對　人　廖苡晴即廖玉梅
上列抗告人因消費者債務清理條例聲請更生事件，對於中華民國
九十九年八月十六日本院九十九年度事聲字第五○三九號裁定提
起抗告，本院裁定如下：
    主  文
抗告駁回。
抗告費用新臺幣貳仟元由抗告人負擔。
    理  由
一、原裁定意旨略以：臺北富邦商業銀行股份有限公司（下稱臺
    北富邦銀行）對第三人李昀茜、李宜蓁之就學貸款債權，並
    非「自用住宅放款」或「消費性放款」債權，故無銀行法第
    12條之1 第1 項、第3 項前段規定之適用。且李昀茜、李宜
    蓁之就學貸款債務應分別於民國98年9 月1 日及99年8 月1
    日屆清償期，則臺北富邦銀行對相對人之就學貸款連帶保證
    債權（下稱系爭債權），自得與其他普通債權平等受償。又
    相對人向臺北富邦銀行為清償後，依法於清償之限度內，承
    受該銀行對李宜蓁、李昀茜之債權或有求償權，故不致因而
    減損相對人對於其他更生債權人之清償程度。是以，本院司
    法事務官於99年7 月7 日裁定認可之更生方案，未將系爭債
    權列入，並與其他普通債權平等受償，即有未洽，爰將上開
    裁定廢棄，並由司法事務官另為適法之處理。
二、抗告人安泰商業銀行股份有限公司抗告意旨略以：相對人僅
    為第三人李昀茜、李宜蓁向臺北富邦銀行申請就學貸款之連
    帶保證人，該2 筆就學貸款之清償期尚未屆至，且臺北富邦
    銀行應優先向主債務人請求較為合理。又如依原裁定所指，
    應將臺北富邦銀行對相對人之系爭債權列入更生方案，並與
    其他普通債權平等受償，因該銀行尚得向主債務人求償，而
    有將債權全數收回之可能，對其他債權人實有不公，顯不符
    公平受償之原則，為此，爰提起抗告，求為廢棄原裁定等語
    。抗告人遠東國際商業銀行股份有限公司抗告意旨略以：第
    三人李昀茜、李宜蓁與臺北富邦銀行間之就學貸款債務，應
    為銀行法第12條之1 第1 項所稱之消費性放款，故依該法條
    規定及司法院民事廳99年7 月1 日廳民二字第0990015687號
    函文意旨，臺北富邦銀行應先向主債務人求償，求償不足額
    部分確定後，始得按不足額依更生方案所定清償比例受清償
    ，原裁定認就學貸款非消費性放款，顯有違誤。又相對人雖
    為就學貸款之連帶保證人，然其本質並非民法第272 條所指
    之連帶債務，自無消費者債務清理條例第30條之適用。且臺
    北富邦銀行與就學貸款之主債務人間所約定之清償期尚未屆
    至，相對人應可同享期限利益，而臺北富邦銀行復未能證明
    相對人有何喪失期限利益之情事，自不能逕列入更生方案之
    債權清冊中，與其他債權人按相同比例分配，為此，爰提起
    抗告，求為廢棄原裁定等語。
三、按「數人就同一給付各負全部履行之責任者，其中一人或數
    人或其全體受法院開始更生或清算程序之裁定時，債權人得
    就其債權於裁定時之現存額，對各更生債務人或清算財團行
    使權利。」，消費者債務清理條例第30條定有明文，故本件
    相對人既為李昀茜、李宜蓁向臺北富邦銀行申請就學貸款之
    連帶保證人，則其經本院裁定開始更生後，依前揭規定，臺
    北富邦銀行固非不得就系爭債權之現存額，對相對人行使權
    利而申報債權。惟按「銀行辦理自用住宅放款及消費性放款
    ，已取得前條所定之足額擔保時，不得以任何理由要求借款
    人提供連帶保證人。銀行辦理授信徵取保證人時，除前項規
    定外，應以一定金額為限。未來求償時，應先就借款人進行
    求償，其求償不足部分得就連帶保證人平均求償之。但為取
    得執行名義或保全程序者，不在此限。」，銀行法第12條之
    1 亦有明定，且前開規定所稱之「消費性放款」，乃指對於
    房屋修繕、耐久性消費財產（包括汽車）、支付學費及其他
    個人之小額貸款，及信用卡循環信用等，復經行政院金融監
    督管理委員會於96年2 月5 日以金管銀(一)字第09610000040
    號函令釋示在案，是李昀茜、李宜蓁為支付學費而向臺北富
    邦銀行申請之就學貸款，自屬銀行法第12條之1 第1 項所稱
    之「消費性放款」，而應受同法條第3 項之限制。亦即，臺
    北富邦銀行就本件就學貸款，應先向借款人李昀茜、李宜蓁
    求償，僅就求償不足額部分，始得加入更生方案，依其所定
    清償比例受清償（97年第4 期民事業務研究會第20號、98年
    第1 期民事業務研究會第13號司法院民事廳消費者債務清理
    條例法律問題研審小組意見可資參照）。
四、從而，本院司法事務官裁定認可之更生方案，就臺北富邦銀
    行之系爭債權，既僅附有「應於更生方案履行期間，主債務
    人之清償期屆至始受分配」之限制，而未附前述應依銀行法
    第12條之1 第3 項本文規定向借款人求償後，就不足額部分
    始能加入更生方案受清償之條件，揆諸前揭說明，自於法不
    合，應予廢棄，並由司法事務官另為適法之處理。抗告意旨
    指摘原裁定認系爭債權應逕與其他普通債權平等受償，有所
    違誤等語，固屬可採，然本院司法事務官裁定認可之更生方
    案，既仍有前述不當之處，應予廢棄，即與原裁定之結論相
    同，是抗告人等提起抗告，求為廢棄原裁定，仍無理由，應
    予駁回。
五、爰裁定如主文。
中    華    民    國   100    年    5     月    18    日
                  民事第二庭  審判長  方彬彬
                              法  官  藍雅清
                              法  官  馬傲霜
以上正本係照原本作成。
如對本裁定再抗告，須於裁定正本送達後10日內，以其涉及法律
見解具有原則上之重要性為理由，向本院提出再抗告狀（須繳納
再抗告裁判費新臺幣1,000 元）。
中    華    民    國   100    年    5     月    19    日
                              書記官  張方俞